臺灣高等法院民事判決　　　　　　　　 99年度重上字第735號
上　訴　人　許健勝
　　　　　　許喬筑
上2人共同
訴訟代理人　游勝韃律師
被上訴人　　永豐金租賃股份有限公司
法定代理人　游國治
訴訟代理人　李開國
上列當事人間請求出資額移轉登記事件，上訴人對於中華民國99
年10月11日臺灣板橋地方法院99年度重訴字第85號第一審判決提
起上訴，本院於100年4月14日言詞辯論終結，判決如下：
    主      文
上訴駁回。
第二審訴訟費用由上訴人負擔。
    事實及理由
一、本件上訴人聲明求為判決：
      (一)原判決廢棄。
      (二)上開廢棄部分，被上訴人在第一審之訴駁回。
      (三)第一、二審訴訟費用由被上訴人負擔。
    被上訴人聲明求為判決：
      (一)上訴駁回。
      (二)訴訟費用由上訴人負擔。
二、被上訴人起訴主張：上訴人許健勝（下稱許健勝）積欠伊美
    金54萬9,562元，業經原法院於民國（下同）98年3月23日核
    發98年度司促字第8998號支付命令（下稱系爭支付命令）在
    案。而因許健勝經營之旭懋公司於98年2月28日發生退票，
    伊原擬聲請假扣押，經許健勝請求給予時間始暫緩，詎許健
    勝趁機於98年4月10日將其名下所有訴外人大同人力資源管
    理顧問有限公司（以下簡稱大同人力公司）出資額新臺幣（
    下同）800萬元（下稱系爭標的），移轉登記予其女即上訴
    人許喬筑（下稱許喬筑，與許健勝二人合稱上訴人），惟許
    喬筑現年25歲，旅居國外讀書，名下除系爭標的外亦無任何
    資產，系爭標的移轉之原因顯係上訴人為逃避強制執行所為
    之移轉登記，無資金往來可證明許喬筑取得系爭標的之正當
    性。依據財政部台北市國稅局（下稱北市國稅局）財產歸屬
    資料清單所示，許健勝移轉系爭標的時，負債共計4,413萬
    2,857元，大於其資產之2,091萬3,388元，而許健勝與訴外
    人郭文源為償還欠伊之款項共同簽發金額共計美金58萬4,88
    5元（折合新臺幣約1,976萬6,188元）之支票均遭拒絕付款
    ，許健勝之財產經台灣台中地方法院、台灣彰化地方法院及
    原法院執行所得，伊亦僅獲償2,682元，顯見許健勝確已無
    償還欠款能力，則上訴人上開移轉行為，自屬有害伊之債權
    ，爰依民法第244條第1項及第4項規定之法律關係，請求撤
    銷上訴人間就系爭標的移轉行為，並請求許喬筑應將系爭標
    的移轉登記予以塗銷等語。
三、上訴人則以：許健勝因於大陸地區經商，曾向許喬筑調領現
    金支應，已達250餘萬元，加以許健勝事業重心已移往大陸
    ，遂決定以系爭標的作為抵償，並於98年3月底即進行移轉
    登記，並非無償行為，且系爭支付命令係於98年3月23日核
    發，於98年4月23日送達，並於同年5月15日確定，而許健勝
    係於97年間即決定將系爭標的移轉予許喬筑，於98年4月10
    日完成辦理移轉登記，斯時系爭支付命令並未送達或確定，
    許喬筑為善意，系爭標的之移轉自非民法第244條第1項、第
    2項之詐害行為，被上訴人不得主張撤銷。縱認系爭標的之
    移轉為無償行為，因許健勝於移轉系爭標的時，尚有資力可
    清償債務，並未陷於無資力之狀況，被上訴人請求無理由等
    語，資為抗辯。
四、查被上訴人主張許健勝積欠被上訴人美金54萬9,562元及自
    98年3月3日起至清償日止，按年息6%計算之利息之本票債務
    ，經被上訴人聲請原法院於98年3月23日對許健勝核發系爭
    支付命令，並於98年4月23日合法送達，98年5月15日確定在
    案。許健勝將對於訴外人大同人力公司全部出資額800萬元
    ，轉讓予其女許喬筑承受，大同人力公司並於98年4月9日向
    經濟部中部辦公室為股東出資轉讓之申請，主管機關並於98
    年4月10日以經授中字第09832067440號函覆大同人力公司准
    予登記等事實，有原法院98年度司促字第8998號支付命令及
    確定證明書、上訴人戶籍謄本、上訴人財政部國稅局財產資
    料清單、大同人力公司登記資料、變更事項卡等件為證（見
    原審卷第6至20、43頁），並為兩造不爭執（見本院第52頁
    反面），堪信為真正。
五、被上訴人主張上訴人間移轉系爭標的係屬有害債權行為等語
    ，則為上訴人所否認，並以前詞置辯。經查：
  (一)依上訴人於98年3月27日簽立之「大同人力資源管理顧問有
    限公司股東同意書」內容，僅記載「茲同意下列事項…原股
    東許健勝全部出資額新台幣捌佰萬元整，轉讓由許喬筑承受
    …」，並未說明係因抵償借款而轉讓出資額，別無其他轉讓
    系爭標的原因之記載。
  (二)許喬筑雖辯稱有借款之事實云云，惟查，許喬筑於原審時自
    陳：「（法官問：你目前有工作嗎？情形如何？答：）在大
    同人力資源公司內工作，大約工作一年多，主要是在公司學
    習，之前是在國外唸書，唸完書之後就在大同人力資源公司
    上班…我是97年6月因為外公的喪事才回來奔喪，之後就沒
    有再回去繼續學業…我回國之後，爸媽希望我去公司學習，
    公司一般都是我媽媽實際經營公司，我爸爸都是在上海、大
    陸工作…我實際進大同公司只有一年多…只是進去學一些事
    情，大部分都是媽媽在處理，在公司有領薪水，每月三萬五
    ，在領薪水之前從小到大的紅包，及保險的給付、基金都有
    存款，大部分都是入這個帳戶…通常存錢的事情都是我媽媽
    在處理的，因為都放在他那邊，我自己只有提款卡…」、「
    【法官問：你父親有跟你借過錢嗎？答：】我有聽我媽說有
    借錢的事情，從我戶頭轉錢出去，但沒有跟我說是轉多少錢
    ，我不清楚我父親為何需要錢…」、「（法官問：你父親總
    共從你的存戶轉多少錢？答：）我不清楚。」等語（見原審
    卷第248頁反面），足見許喬筑在中國信託商業銀行之帳戶
    均由其母親保管，對於借款之事，亦係自其母親處得知，其
    銀行帳戶匯轉資金均由其母親處理，許喬筑根本不知道匯轉
    資金數額，因此即使許喬筑之中國信託商業銀行帳戶確有轉
    匯資金予許健勝，亦難認上訴人間有匯轉資金借貸之意思表
    示之合致。
  (三)況依許喬筑陳稱：「（法官問：你知道父親把大同公司的出
    資額轉給你嗎？答：）之前我不知道，是後來才知道。」、
    「（法官問：你父親把公司的股份轉給你是否有告訴你？答
    ：）後來有跟我說，我很少過問公司的事情，是他們轉完後
    才叫我簽名的。」等語（見原審卷第248頁反面至249頁），
    顯見許喬筑關於自許健勝受讓系爭標的之目的及詳細原因、
    內容均不清楚，自難認許健勝係因以清償借款為由而轉讓出
    資額。至於證人即許健勝之妻唐賢惠雖於原審時證稱：「（
    法官問：為何許健勝的出資額轉給許喬筑？答：）因為許健
    勝投資大陸的時候…臨時要用錢的時候，我有跟我女兒（即
    上訴人許喬筑）講…我先生的股份會轉給我女兒是因為我先
    生有跟我女兒借錢…。」云云（見原審卷第249頁反面），
    核與許喬筑上開陳述內容相左，復參酌證人與許健勝係夫妻
    ，其證詞難免有偏頗之虞，無足憑採。
  (四)又依許喬筑中國信託商業銀行存摺內頁（見原審卷第127至
    131頁），其內容僅記載許喬筑於該帳戶資金之存、提及匯
    款、轉帳之明細，尚無足認定其原因為借貸。至於許喬筑所
    提借款紀錄影本資料（見原審卷第132頁），該總分類帳目
    資料係訴外人大同人力公司所製作，而依許喬筑上開所自承
    大同人力公司實際經營者為證人唐賢惠，其設於中國信託商
    業銀行之帳戶存摺由證人保管，帳戶資金存提轉匯均由證人
    處理，亦難認此分類帳目資料足證上訴人間之借款事實，是
    被上訴人主張許健勝移轉系爭標的予許喬筑係無償行為等語
    ，堪予採信。
  (五)按債務人所為之無償行為，有害及債權者，債權人得聲請法
    院撤銷之；債權人依第1項或第2項之規定聲請法院撤銷時，
    得並聲請命受益人或轉得人回復原狀，民法第244條第1項、
    第4項分別定有明文。而債權人依民法第244條規定，撤銷債
    務人所為之無償行為者，須具備下列之條件：一、為債務人
    所為之法律行為。二、其法律行為有害於債權人。三、其法
    律行為係以財產權為目的，至於債務人之法律行為除有特別
    規定外，無論為債權行為抑為物權行為，均非所問（最高法
    院42年度臺上字第323號判例要旨參照）。所謂債務人之行
    為有損害於債權人之權利，係指債權人之債權，因債務人之
    行為，致有履行不能或困難之情形而言（最高法院48年臺上
    字第338號及45年臺上字第1316號判例要旨參照）。
  (六)依上述許喬筑在事前並不知系爭標的移轉情事，且係移轉後
    才叫伊簽名等語，本件應認上訴人於98年3月27日書立上開
    股東同意書時，始有移轉系爭標的之合意，故就上訴人間移
    轉系爭標的之無償行為，是否害及債權，應以許健勝於98年
    3月27日移轉系爭標的時，是否致被上訴人之債權有履行不
    能或困難之情形而論，被上訴人主張應以98年4月10日即經
    濟部收受許健勝提出大同人力公司變更登記申請書之日作為
    基準日，尚不可採。
  (七)經查：
    1.許健勝積欠被上訴人本票票款債務美金54萬9,562元，經
      被上訴人於98年3月3日提示不獲兌現，即聲請核發系爭支
      付命令，並經原法院於98年3月23日核發之（見原審卷第7
      至8頁），是雖系爭支付命令送達及確定之日期在98年3月
      27日後，惟此無礙許健勝於其前即對被上訴人負有上開票
      款債務之事實。依中央銀行98年3月27日美元對新臺幣匯
      率1：33.779計算，許健勝積欠被上訴人之債務折合新臺
      幣為1,856萬3,655元（元以下四捨五入）。又依98年3月
      13日許健勝財產歸屬資料清單及各類所得資料（見原審卷
      第160、161頁）所示，上訴人許健勝之資產共計：坐落
      台中市○區○○○路789號19樓之2及復興路2段99巷80號
      地下三層之房地、坐落彰化縣福興鄉○○段1458地號、
      文昌段1268地號土地、坐落台北縣瑞芳鎮○○○段337-
      35地號土地、大同人力公司出資額800萬元（即系爭標
      的）、銀行存款6,519元、營利所得17萬4,816元、
      租賃所得19萬0,053元。其中關於許健勝所有：坐落台
      中市之房地部分，依台灣台中地方法院98年司執夏字第
      32341號囑託鑑定不動產現值鑑估報告書所載，該房地於
      98年9月18日鑑定價額為1,104萬3,000元、坐落彰化縣
      土地部分，依台灣彰化地方法院98年度司執助辛字第607
      號囑託鑑定估價報告書所載，該土地於98年10月29日鑑定
      價額為145萬9,000元、坐落台北縣瑞芳鎮土地部分，依
      台灣基隆地方法院98年度司執助儉字第525號囑託鑑定報
      告所載，該土地於98年10月14日鑑定價額為4萬元。有上
      開鑑定資料可佐（見原審卷第155至第159頁）。應認許健
      勝於98年3月27日移轉系爭標的予許喬筑時其資產總額為
      2,091萬3,388元（即上開00000000＋0000000＋
      40000＋8000000＋6519＋174816＋190053＝
      00000000）。上訴人抗辯許健勝除系爭標的外，尚擁有多
      筆土地、房屋，總價值超過1千多萬元，且目前台灣不動
      產交易熱絡，不動產價值更高云云，惟未舉證以實其說，
      洵不足採。
    2.又關於許健勝所有坐落台中市之房地部分，早於94年4
      月28日即設定抵押權予訴外人安泰商業銀行，安泰商業銀
      行於台灣台中地方法院98年度司執夏字第32341號強制執
      行事件進行中，於98年10月5日檢附他項權利證明書、抵
      押權設定契約書、借據、連帶保證書及貸款契約書等資料
      具狀行使抵押權聲明參分配，其聲請強制執行金額為1,55
      6萬0,409元等情，業經原法院依職權向台灣台中地方法院
      調閱上開強制執行卷閱明屬實，是上訴人抗辯僅向安泰商
      業銀行借款160萬元云云，不足採信。
    3.審酌許健勝於98年3月27日將系爭標的轉讓予許喬筑時，
      雖其總資產有2,091萬3,388元，但扣除以前開坐落台中
      市之房地向訴外人安泰商業銀行之擔保債務中，以最高限
      額抵押權864萬元設定擔保之債務（按此部債權具優先受
      償效力）後，僅餘1,227萬3,388元之資產可供清償被上訴
      人之票款債務（00000000-0000000=00000000），且此部
      分尚須與安泰商業銀行逾最高限額864萬元以外之債權平
      均分配。許健勝復將上開資產中之系爭標的無償轉讓予
      許喬筑，致其資產總額減為427萬3,388元（00000000-000
      0000=0000000），足使對於被上訴人之高達1,856萬3,655
      元之票款債權，有履行困難之情形甚明，則被上訴人主張
      上訴人間就系爭標的之無償移轉行為有害其債權，自屬有
      據。
    4.上訴人另抗辯許健勝於大陸地區獨資經營旭懋電子科技上
      海有限公司（下稱上海旭懋公司），於成立時資本為美金
      90萬1,100元，並於99年3月26日上海旭懋公司以人民幣
      6,500萬元轉讓予訴外人上海翊昊汽車零部件加工有限公
      司（下稱上海翊昊公司），足見許健勝之所有財產大於負
      債，是伊將系爭標的移轉時，並無使被上訴人之債權有履
      行不能或困難之情形云云。但查：
      (1)依上訴人提出之上海旭懋公司營業執照，固記載上海旭
        懋公司註冊資本實到美元90萬1,100元，法定代表人為
        許健勝，企業類型為獨資，惟查該營業執照係於西元
        2005年即民國94年3月9日所核發（見本院卷第20頁），
        另上訴人提出上海旭懋公司之驗資報告及附件亦均表明
        僅就截至西元2004年12月27日止，上海旭懋公司申請設
        立登記之註冊資本第1期實收係美元90萬1,100元之情況
        為審驗（見本院卷第97至99頁），均不足作為證明98年
        3月27日許健勝移轉系爭標的時仍有美金90萬1,100元股
        份之資力。
      (2)又上海旭懋公司上開美元90萬1,100元之資本係由於汶
        萊註冊登記之「Nine Sun Electronic Technology
        Limited」公司分別於西元2004年12月20日及同年月23
        日匯入上海旭懋公司之資本金帳戶，有上訴人提出之上
        海旭懋公司之驗資報告及附件所附驗資事項說明及入帳
        通知單可參（見本院卷第101至103頁），而上開於汶萊
        註冊登記之「Nine Sun Electronic Technology
        Limited」，其股東為許健勝、訴外人張明福及郭文源
        ，分別持有210萬股、180萬股及210萬股，有該公司代
        理商證明書在卷可佐（見本院卷第127頁），參酌於上
        海旭懋公司批准證書背面投資者名稱欄亦蓋有記載「
        NINE SUN ELECTRONIC TECHNOLOGY LIMITED COMPANY」
        「旭懋電子科技上海有限公司」之圓章（見本院卷第
        126頁背面）等情，堪信被上訴人主張上海旭懋公司並
        非許健勝一人獨資，而係許健勝、訴外人張明福及郭文
        源三人分別以35%、30%、35%比例，以「Nine Sun
        Electronic Technology Limited」名義進行投資等語
        為可採。是許健勝抗辯其於98年3月27日移轉系爭標的
        時尚有美元90萬1,100元之資力，即難憑採。
      (3)另依上訴人所提出西元2010年即民國99年3月26日訂立
        之股權轉讓協議（見本院卷第88頁），其上固記載「轉
        讓方（上海旭懋公司）有意將其擁有的占目標公司100%
        的股權…按本協議規定的條款和條件轉讓給受讓方（上
        海翊昊公司）」，並於第2.2條約定「作為取得目標股
        權的對價，受讓方承擔轉讓方5900萬元（人民幣）負債
        ，並支付600萬人民幣」（見本院卷第89頁），惟亦於
        第3.2條約定「如果因轉讓方的原因導致本協議在簽字
        後30日內無法得到審批機構的批准，轉讓方應雙倍返還
        受讓方的定金…」（見本院卷第89頁），是縱使認為上
        海旭懋公司確有意將股權轉讓予上海翊昊公司，然上訴
        人並未能提出於99年3月26日簽約後30日內之業經相關
        審批機構批准相關文件，則上海旭懋公司股權是否確已
        移轉，且其股權是否確有6,500萬元之價值，即有疑義
        ，遑論依上開協議，於簽約當時上海旭懋公司尚有5900
        萬人民幣之負債，益見被上訴人主張許健勝於98年3月
        27日移轉系爭標的時資力不足等語非虛，上開股權轉讓
        協議自不足為上訴人有利之認定。上訴人復未能舉證證
        明於系爭標的移轉時確有足以清償被上訴人債權之資力
        ，所辯洵不足採。
  (八)許喬筑復抗辯自許健勝受讓移轉系爭標的早在97年7月間即
    已決定，非有意脫產云云。然查民法第244條第1項之撤銷權
    ，不以「於行為時明知有損害於債權人之權利」為要件，是
    不論為該無償行為之行為人是否具有詐害債權人之意思，債
    權人均得行使該撤銷權。上訴人抗辯無詐害被上訴人債權之
    意思，被上訴人不得主張撤銷權云云，委無足憑。
六、綜上所述，許健勝於98年3月27日將其所有對於訴外人大同
    人力公司800萬元出資額無償轉讓予許喬筑，害及被上訴人
    成立在前之債權，從而，被上訴人依民法第244條第1項及第
    4項規定請求上訴人就大同人力公司所為之出資額移轉行為
    應予撤銷及許喬筑應將大同人力公司出資額800萬元於98年4
    月10日向經濟部中部辦公室辦理出資額之登記予以塗銷，應
    予准許。原審所為上訴人敗訴之判決，於法並無不合。上訴
    意旨指摘原判決不當，求予廢棄改判，為無理由，應予駁回
    。
七、本件事證已臻明確，兩造其餘主張、陳述及所提之證據，經
    審酌後認與判決結果不生影響，爰不逐一論述，附此敘明。
據上論結，本件上訴為無理由，依民事訴訟法第449條第1項、第
78條、第85條第1項前段，判決如主文。
中    華    民    國  100    年    5    月    5      日
                    民事第二十庭
                        審判長法  官  張  蘭
                              法  官  王漢章
                              法  官  黃莉雲
正本係照原本作成。
如不服本判決，應於收受送達後20日內向本院提出上訴書狀，其
未表明上訴理由者，應於提出上訴後20日內向本院補提理由書狀
（均須按他造當事人之人數附繕本）上訴時應提出委任律師或具
有律師資格之人之委任狀；委任有律師資格者，另應附具律師資
格證書及釋明委任人與受任人有民事訴訟法第466條之1第1項但
書或第2項（詳附註）所定關係之釋明文書影本。如委任律師提
起上訴者，應一併繳納上訴審裁判費。
中    華    民    國   100    年    5     月    5     日
                              書記官  魏汝萍
附註：
民事訴訟法第466條之1（第1項、第2項）：
對於第二審判決上訴，上訴人應委任律師為訴訟代理人。但上訴
人或其他法定代理人具有律師資格者，不在此限。
上訴人之配偶、三親等內之血親、二親等內之姻親，或上訴人為
法人、中央或地方機關時，其所屬專任人員具有律師資格並經法
院認為適當者，亦得為第三審訴訟代理人。